臺灣高等法院高雄分院民事判決　九十一年度家上更(一)字第四號
　　　上　訴　人　甲○○
　　　訴訟代理人　楊昌禧律師
　　　被上訴人　　乙○○
　　　訴訟代理人　李玲玲律師
右當事人間請求離婚等事件，上訴人對於中華民國八十八年十一月二日臺灣高雄地方
法院八十八年度婚字第七六六號第一審判決提起上訴，經最高法院第一次發回更審，
本院於九十三年三月十七日辯論終結，判決如左：
    主    文
上訴駁回。
第二審及發回前第三審訴訟費用由上訴人負擔。
    事  實  及　理　由
一、被上訴人起訴主張：兩造於民國八十五年五月廿四日結婚，育有長子吳柏融（民
    國八十六年九月廿七日生）。上訴人於婚後未能體諒伊為職業婦女，需兼顧家庭
    、職業，竟多所刁難；且時常強行自伊身旁抱走吳柏融方式，表達對伊之不滿，
    再以命令及強制方式要求伊泡牛奶，而非以溝通方式為之，其中於八十八年五月
    八日及八十八年七月十八日，甚至毆打伊受傷，嚴重傷害伊之身體及人格，兩造
    間之夫妻情愛基礎盡失，婚姻陷於難以維持之狀態。爰依民法第一千零五十二條
    第一項第三款及同條第二項規定，求為：(一)請准被上訴人與上訴人離婚。(二)兩造
    所生長子吳柏融權利義務之行使負擔，由被上訴人負擔（被上訴人於本院減縮為
    僅依民法第一千零五十二條第二項規定請求離婚）。
二、上訴人則以：伊於八十八年五月八日並未以如摔柔道方式，將被上訴人摔倒在地
    ，並將被上訴人雙手反架如同犯人一般；且伊並未於八十八年七月十八日毆打被
    上訴人；兩造婚姻之起爭執之關鍵，乃家庭觀念之差異，伊家庭較為保守，而被
    上訴人凡事皆不願受到拘束，對長輩並沒有十分尊敬的態度，伊對被上訴人一直
    是百般呵護，縱或有時因泡牛奶等瑣碎事務與被上訴人稍有摩擦，但尚未達不能
    維持婚姻重大事由之程度等語置辯。
三、原審判決准許被上訴人之請求，並酌定兩造所生長子吳柏融成年之前，上訴人每
    星期六自下午一時起，得前往吳柏融所在之處所，與吳柏融會面，並接吳柏融外
    出，由上訴人照顧至翌日，於星期日下午七時三十分以前送回被上訴人所在地。
    上訴人在吳柏融就學之學校放寒、暑假之期間，除仍得維持前述之會面交往方式
    外，寒假並得增加十天之同住期間，暑假並得增加三十天之同住期間。上訴人聲
    明不服，提起上訴，求為：(一)原判決廢棄。(二)被上訴人在第一審之訴駁回。被上
    訴人則求為駁回上訴。
四、兩造之婚姻已發生破綻，其歸責事由為何，被上訴人依民法第一千零五十二條第
    二項請求離婚，是否有理由﹖
　(一)本件被上訴人主張兩造於八十五年五月二十四日結婚，婚後育有長子吳柏融之事
    實，為兩造所不爭，復有戶籍謄本足參（原審卷十廿頁）。按民法第一千零五十
    二條第二項所稱「有前項以外之重大事由，難以維持婚姻者」，採破綻主義之立
    法精神，如難以維持婚姻之重大事由，僅一方負責，則限無過失之一方得請求離
    婚，若夫妻雙方均為有責時，則應衡量比較雙方之有責程度，而許責任較輕之一
    方向應負主要責任之他方請求離婚，以符合公平。至於是否為難以維持婚姻之重
    大事由，其判斷標準為婚姻是否已生破綻而無回復之希望，而婚姻是否已生破綻
    無回復之希望，則應依客觀的標準，即難以維持婚姻之事實，是否已達於倘處於
    同一境況，任何人均將喪失維持婚姻意欲之程度而定。本件上訴人主張，得依民
    法第一千零五十二條第二項規定請求者，限於無過失之一方，核非可採。被上訴
    人主張兩造係自行認識而結婚，上訴人家裡經營計程車行，上訴人在車行什麼事
    都做，結婚後發現其必須依上訴人安排之時間作息，上訴人要求其須煮飯及洗衣
    服，拖地上訴人可為之，而其在銀行上班，如果下午於四、五點下班，也會煮飯
    ，小孩在半夜哭，上訴人之弟會未敲門即進入房間，其婆婆平日亦不敲門即進入
    房間，因為上訴人不准其鎖門，其覺得隱私權受侵害，向上訴人報怨，但不了了
    之，對小孩子生病之處理觀念不同，被上訴人要出門須得上訴人同意，且回家時
    間亦受限制，被上訴人向上訴人訴苦，上訴人卻回答太太須聽先生的話，都是在
    結婚後始發現兩人之個性相差很遠，其朋友並未在家過夜。而上訴人則稱其家人
　　共同經營計程車行，被上訴人早上八點左右就須至銀行（至當時高市二信）上班
　　，下班時間不固定，有時是晚上六點半，有時很晚，上訴人於婚前知悉被上訴人
　　在家不用煮飯，被上訴人於結婚後，曾在週六及週日煮予上訴人家人（父母、姐
　　、弟及上訴人夫妻）吃，但被上訴人在婚前曾說其於婚後會在週六及週日煮飯給
　　家人吃，被上訴人平時在家沒煮飯及做家事，而由上訴人為之，與被上訴人溝通
　　未果，向被上訴人之父母報怨，被上訴人之父親卻稱看到就自己做，為何還要講
　　，但上訴人為家庭和諧而隱忍，被上訴人之朋友到家裡聊天，有時還會在家裡過
　　夜，其讓出房間讓被上訴人與朋友同睡（本院卷(二)一七一至一七五頁）。由上開
　　兩造之各自陳述，可知兩造自結婚時起，即因觀念差異，溝通不良，而產生歧見
　　，但因兩造為維繫婚姻互相隱忍。直至八十八年五月八日（八十五年五月廿四結
　　婚）為小孩沖泡牛奶之事，而隱忍將結婚近三年之歧見爆發，於同年七月十八日
　　復因同一沖泡牛奶之事發生爭執，上訴人於審理期間又要求鑑定被上訴人之精神
　　狀況（本院前審卷(一)九０頁），當兩造所生小孩暫由被上訴人監護期間，上訴人
　　與小孩通話時，對被上訴人家人均直稱名字，對於上訴人家人則以稱謂（例如叔
　　叔等）為之。故上訴人主張兩造之婚姻已發生破綻，核屬可採。
  (二)兩造之婚姻是否已達難以維持之而無回復之望，即兩造難以維持婚姻之事實，是
    否已達於倘處於同一境況，任何人均將喪失維持婚姻意欲之程度﹖按婚姻的維持
    ，以互信、互諒、互愛為基礎，須賴雙方之共同經營，其中尤以尊重他方之人格
    尊嚴，最為重要。查：
  証人劉惠美証稱：兩造在八十八年六月十二日至伊住處，討論兩造於八十八年五
　　月（八日）吵架之事，在伊幫兩造協調過程中，上訴人認為其夾在被上訴人與上
　　訴人家人中間，一些小事情發生摩擦，其亦很為難，被上訴人認為上訴人以強制
　　手段不讓其出去，其無法忍受，伊勸兩造小孩都已生了，兩人應都溝通、忍讓，
　　從協調過程中，伊感覺二人感情已漸行漸遠，因為被上訴人越來越不能忍受婚姻
　　狀況，其原因很多，被上訴人不僅要適應兩人生活，還要適應上訴人家人之生活
　　及觀念，被上訴人須盡基本義務，但無法按照其意思教育小孩，如被上訴人想帶
　　小孩出去玩，上訴人家人則說晚上不准小孩子出去玩，或責怪被上訴人讓小孩吹
　　冷氣而感冒等等，生活觀念溝通不良（原審卷六三背面至六四頁），上訴人對劉
　　惠美証詞之意見為「被上訴人與上訴人父母間之關係，不會衝擊兩造間之關係」
　　（原審卷六五頁背面）。劉惠美係於兩造八十八年五月八日發生爭執後，協調兩
　　造糾紛之人，其與兩造面對面溝通問題，整理兩造當天之陳述，而為証言，上訴
　　人對劉惠美之証述，僅就被上訴人與上訴人父母間之關係，表示意見，對於其他
　　証詞，並未為反對之陳述，及參酌高雄市社工人員於八十八年八月廿六日訪視上
　　訴人時，上訴人表示其在家中經營計程車租賃公司，月入新台幣（下同）三萬元
　　，且家中不缺錢花用，要用錢只要告訴父母一聲即可，上訴人認為家中不缺錢，
　　不需被上訴人外出工作，希望被上訴人辭掉工作，在家帶小孩，上訴人之父母表
　　示被上訴人要出去工作不反對，收入可自行處理，只須被上訴人做好應該做的工
　　作即可，其他在場之其他親戚亦表示上訴人家中的事情，都是被上訴人做媳婦應
　　該要做的（原審卷四九頁），足見劉惠美之証述，應足採信。與夫之父母同住之
　　夫妻，不但要互相彼此適應，尚須適應與父母生活習慣、觀念之差異，如何調適
　　，常是夫妻婚姻能否維繫之重要且具有決定性之關鍵，在周圍盡係夫家親屬之團
　　體中，妻所處地位相較係孤單且弱勢者，此際，夫係擔任調和之關鍵角色。本件
　　上訴人未能妥適處理被上訴人與上訴人父母間觀念及生活習性之差異，致兩人之
　　婚姻漸行漸遠，復參酌前開兩造有關分擔家事之爭執，上訴人明知被上訴人工作
　　性質，不可能於平日煮飯予上訴人家人吃，卻未體諒被上訴人，與家人溝通，故
　　上訴人顯有歸責事由，而被上訴人未能調整其原來生活習慣，融入上訴人家庭生
　　活，了解上訴人所處地位之兩難，協助上訴人解決問題，亦同有與上訴人相等之
　　歸責事由。至於上訴人抗辯並未依附家庭，只要是必須花費，其對金錢有絕對自
　　主權，否認無法與被上訴人溝通，須由長輩出面協調，且未限制被上訴人帶小孩
　　外出及吹冷氣等，及其從事大部分家事，均非可採。
　上訴人主張兩造於八十八年五月八日及七月十八日兩次爭執均係為泡牛奶，原因
　　是奶粉裝入定量容器內無奶粉，其抱兩造所生之子吳柏融，請躺在床上之被上訴
    人泡牛奶，被上訴人不肯而發生爭執（本院卷(一)一六０至一六二頁），嬰兒食用
    奶粉非如較大小孩或大人可以隨己意為之，而有一定之數量，此為為人父母之兩
    造所知悉，吳柏融係八十六年九月廿七日生，有戶籍謄本可參（原審卷廿頁），
    於如果上訴人知道吳柏融食用奶粉之數量其可將吳柏融置於躺在床上之被上訴人
    身旁，自己沖泡牛奶予吳柏融喝，非一定得由被上訴人親自沖泡，且亦無事先將
    奶粉裝於定量容器之必要，復參酌上訴人自承由被上訴人將小孩之奶粉裝入定量
    容器中，由上訴人沖泡予兩造所生之子吳柏融食用（原審卷七三頁），故上訴人
    抗辯吳柏融所喝之牛奶，是由其裝入奶粉裝入定量容器是其所為，核非可採。而
    兩造為泡牛奶之事，發生兩次爭執，高雄市政府社會局人員於八十八年八月廿六
    日訪視上訴人，調查兩造所生子女監護權事宜，上訴人陳述曾毆打被上訴人，其
    原因為「上訴人要求被上訴人替小孩泡牛奶，但被上訴人說：孩子你要照顧，你
    自己去泡。因為上訴人及其父母皆不清楚孩子喝牛奶沖泡的量到底多少，因為孩
    子哭鬧而要求被上訴人協助，但被上訴人卻說這種話，於是上訴人才忍無可忍打
    被上訴人，之後被上訴人就離家，孩子也都是由上訴人及父母照顧」，有該局兒
    童福利服務中心八十八年九月十四日函及所附訪視調查報告可參（原審卷四八至
    四九頁）。本件被上訴人於八十八年七月十八日與上訴人發生爭執後，即返回娘
    家居住，並於八十八年八月十日提起本件離婚之訴，高雄市社會局於八十八年八
    月廿六日即為訪視，距兩造八十八年七月十八日發生爭執之日，僅一個月餘，其
    所記載中肯，並非偏向於被上訴人，且與上訴人不會將奶粉定量裝入容器之事實
    相符，而上訴人因於八十八年七月十八日毆打被上訴人，遭法院判刑確定，亦有
    起訴書及刑事判決書可參（本院前審卷(二)四八至四九頁、本院卷(一)一二八至一三
    一頁）。上訴人及被上訴人事後對訪視人員吳念慈錄音，有錄音帶譯文可參（本
    院卷(一)二三二至二三四頁、二八五至二八九頁），均係高雄市政府社會局函覆原
    審法院後，針對自己不利部分，以自己之意思向吳念慈錄音，圖以取得自己有利
    之証詞，但據兩造錄音結果，均不足以推翻上開事實之認定。吳柏融為兩造所生
    之子，上訴人於要求被上訴人泡牛奶未果後，毆打被上訴人，固為不法，但被上
    訴人於知悉上訴人不知小孩喝牛奶所需奶粉數量，且奶粉定量容器已無剩餘奶粉
    ，於吳柏融哭著喝牛奶，且上訴人要求其泡牛奶之際，卻未予理會，致兩造發生
    爭執，亦同有歸責事由。兩造所提証人欲証明兩造兩次爭執經過，但証人各為兩
    造之親人或鄰居，或未見兩造發生之經過，或對事實有所隱瞞，但渠等之証述，
    均不足以影響兩造對此部分事實歸責事由之認定。
  綜上，兩造觀念、照顧小孩之理念及生活習慣互異，平日互相隱忍，於八十八年
　　五月八日兩造續將積壓對他方不滿之情緒爆發，發生爭執，於八十八年七月十八
　　日進一步發生互為傷害事件，已如前述，復參酌被上訴人於當日起返回娘家居住
　　，分居迄今，並對上訴人提起本件離婚及刑事傷害告訴，上訴人亦遭刑事判刑確
　　定；上訴人於本院訴訟期間，請求鑑定被上訴人之精神狀態，已如前述，復於法
　　院判決吳柏融由被上訴人監護期間，以錄音方式，錄音其與吳柏融之對話，圖獲
　　得有利之証據，且與吳柏融通話內容可知，上訴人對吳柏融稱被上訴人娘家之長
　　輩，均直呼姓名，對上訴人家之長輩則以稱謂稱呼，上訴人亦不爭執，並有錄音
　　帶譯文可參（本院卷(二)四四至四五頁、二九０至至三０三頁），且主張如果被上
　　訴人堅持離婚，其無意見（本院前審卷(一)卅二頁背面、五四頁背面）等情，應認
　　兩造難以維持婚姻之事實，已達於倘處於同一境況，任何人均將喪失維持婚姻意
　　欲之程度，本院兩造同有歸責事由，且程度相同。依前開說明，被上訴人請求離
　　婚，為有理由，應予准許。
五、兩造所生之子吳柏融權利義務之行使或負擔，應由何人任之﹖
　(一)吳柏融八十六年九月廿七日生，為上訴人之長子，上訴人又為吳家之長子，故吳
　　柏融為上訴人家之長子長孫，而吳柏融權利義務之行使負擔，於原審判決由被上
　　訴人任之後，現與被上訴人同住，上訴人自八十九年十月起，依原審判決所載行
　　使探視權方法，行使探視權迄今，為兩造所不爭，並有戶籍謄本可參（本院卷(三)
　　一三四頁、原審卷十八至廿頁）。本件兩造均有強烈意願爭取吳柏融之監護權，
　　上訴人並要求如果不能由其監護，希望可以共同監護，但兩造未共同居住在一起
　　，對教育小孩之理念不同，如果對於行使監護權時，發生意見歧異，將使問題更
　　趨複雜，甚至發生爭執，致吳柏融產生不知以何人意見為其行為標準之認知上困
　　擾，故上訴人主張由兩造共同監護，非為最有利於吳柏融之利益，核無足採。查
　　：
　　上訴人在其家庭成員經營之九家計程車出租予司機營業工作，家中往來人口相當
　　多，家人及親戚居住附近，居住房屋為約廿一坪之四樓透天樓房，位於巷內，是
　　標準之住宅區，該屋為上訴人娶被上訴人及生育吳柏融而翻修，每層有一至二間
　　的房間，上訴人父母住二樓，兩造原住三樓，四樓則由上訴人之弟居住，每層樓
　　之房間外都有一間小客廳，家具及家電齊全，空間寬敞，採光良好；被上訴人居
　　住於娘家，房屋為前後兩棟四樓透天房子，共約四十五坪，室內空間相當大，被
　　上訴人單獨居住於前棟二樓房間，約十二坪，屋內陳設簡潔，家具及家電齊全，
　　一樓室內光線較暗，但是因為空間大，所以不會覺得昏暗，且通風相當良好，二
　　樓以上光線較充足，居家環境尚可，位於馬路旁，離市場近，來往車輛多，但對
　　居家環境不會造成干擾，除了被上訴人大姐嫁到台北外，其餘兄弟姐妹七人均居
　　住家中，因為家裡空間大，被上訴人之父母不希望被上訴人搬至外面租屋，被上
　　訴人目前在証券公司上班，年收入卅萬元以上，有訪視調查報告表可參（原審卷
　　四九頁），故被上訴人亦足以支付吳柏融生活上及教養上所需，亦能給予吳柏融
　　完善之家居生活。故應予審酌者，乃兩造何人較適何擔任吳柏融之監護人﹖上訴
　　人高職畢業，被上訴人五專畢業，於學歷上相差無幾，惟被上訴人之七名兄弟姐
　　妹同住，其中有醫生（一人）、教師（二人），二人念碩士班，一位念博士班，
　　對於提供吳柏融之教養，能提供較完善之輔助；小孩於成長期間，希望能有單純
　　的生活環境，上訴人經營計程車出租予司機營業之工作，固然隨時照顧吳柏融，
　　但於使吳柏融生活於單純之環境，則需有進一步之改善計劃。兩造於同住期間，
　　上訴人及家人不知吳柏融喝牛奶所需之數量，需由被上訴人事先以定量容器準備
　　，足見其對吳柏融基本生活之照顧，其經驗及努力均有待改善。兩造於訴訟期間
　　，上訴人錄音與吳柏融之對話，對於被上訴人之長輩直呼姓名，對上訴人之家人
　　則以稱謂為之，於問吳柏融問題時，故意誘導吳柏融，以取得其所欲之答案（本
　　院卷二九０至三０三頁），顯然非正確教育小孩之方法，復於本件訴訟期間，主
　　張被上訴人精神有異常人，並以聲請鑑定被上訴人精神狀態方式打擊被上訴人，
　　其所採手段，顯逾理性訴訟之攻擊方法，要非適當。本院審酌上情，認對於兩造
　　所生之子吳柏融權利義務之行使負擔，由被上訴人任之，較符吳柏融之最佳利益
　　。
  (二)依民法第一千零五十五條第五項規定，吳柏融權利義務行使負擔由被上訴人任之
    期間，上訴人可行使探視權。吳柏融八十六年九月廿七日生，現六歲半，與被上
    訴人共同生活相當期間，上訴人亦自八十九年十月起依原審判決行使探視權迄今
    ，已如上述，故本院認原審酌定上訴人探視吳柏融方式及期間：上訴人在兩造所
    生長子吳柏融成年之前，每星期六自下午一時起，得前往吳柏融所在之處所，與
　　吳柏融會面，並接吳柏融外出，由上訴人照顧至翌日，於星期日下午七時卅分前
　　送回被上訴人所在地。上訴人於吳柏融就學之學校放寒、暑假期間，除仍得維持
　　前述之會面交往方式外，寒假並得增加十天之同住期間，暑假並得增加卅天之同
　　住期間，符合吳柏融之最佳利益。
六、綜上所述，被上訴人依民法第一千零五十二條第二項規定，請求與上訴人離婚，
  　，並依民法第一千零五十五條第一項聲請定對於吳柏融權利義務之行使負擔，為
　　有理由，應予准許。原審判判准被上訴人之請求，並酌定上訴人探視吳柏融之時
　　間及方式，並無不當。上訴意旨指摘原判決不當，求予廢棄改判，為無理由，應
　　予駁回其上訴。兩造其餘攻防，於判決結果不生影響，爰不逐一論述，併予敘明
　　。
七、據上論結，本件上訴為無理由，依民事訴訟法第四百四十九條第一項、第七十八
    條，判決如主文。
中　　　華　　　民　　　國　　九十三　　年　　　三　　　月　　　卅一　　日
                                      臺灣高等法院高雄分院民事第六庭
~B1審判長法官　許明進
~B2　　　法官　謝肅珍
~B3　　　法官　李炫德
正本係照原本作成。
如對本判決上訴，須於判決送達後二十日內向本院提出上訴狀，其未表明上訴理由者，應
於上訴後二十日內向本院提出上訴理由書（均須按他造當事人之人數附繕本）。上訴時應
提出委任律師或具有律師資格之人之委任狀，並依附註條文規定辦理。
民事訴訟法第四百六十六條之一：對於第二審判決上訴，上訴人應委任律師為訴訟代理人
，但上訴人或其法定代理人具有律師資格者，不在此限。
中　　　華　　　民　　　國　　九十三　　年　　　三　　　月　　三十一　　日
~B法院書記官　黃玉珠
